ACORDAO-COMPLETO-2490803

ACÓRDÃO 11552/2021 ATA 30/2021 - PRIMEIRA CÂMARA

VISTOS, relatados e discutidos estes autos que cuidam de pedido de reexame interposto por Andrea Letícia Pereira de Souza Von Sydon contra o Acórdão 4093/2021-TCU-Primeira Câmara.
ACORDAM os Ministros do Tribunal de Contas da União, reunidos em Sessão da 1ª Câmara, ante as razões expostas pelo relator, e com fundamento no art. 48 da Lei 8.443/1992 e no art. 146, § 2º, do Regimento Interno, em:
9.1. conhecer do pedido de reexame para, no mérito, dar-lhe provimento parcial, tornando sem efeito os itens 9.3.1 e 9.3.2 do acórdão recorrido em relação à ex-servidora Andrea Letícia Pereira de Souza Von Sydon;
9.2. indeferir o pedido de ingresso nos autos como interessada da Associação Nacional dos Servidores da Justiça do Trabalho e da Justiça Federal;
9.3. encaminhar cópia desta decisão à recorrente e à Anajustra Nacional, com a informação de que o inteiro teor deste acórdão e do relatório e do voto que o fundamentam está disponível no endereço eletrônico www.tcu.gov.br/acordaos.

Pedido de reexame interposto por Andrea Leticia Pereira de Souza Von Sydon contra decisão que julgou ilegal atos de aposentadoria que continham a incorporação de quintos posteriores à Lei 9.624/1998.

Primeira Câmara

Tribunal Regional do Trabalho da 1ª Região/RJ

3. Recorrente: Andrea Letícia Pereira de Souza Von Sydon (XXX.383.407-XX)

13.1. Ministros presentes: Walton Alencar Rodrigues (Presidente), Vital do Rêgo e Jorge Oliveira (Relator).
13.2. Ministro-Substituto convocado: Marcos Bemquerer Costa.
13.3. Ministro-Substituto presente: Weder de Oliveira.

JORGE OLIVEIRA

Ministro Walton Alencar Rodrigues

Adoto como relatório a instrução elaborada na Serur (peça 75) , que foi aprovada no âmbito da Secretaria (peça 76) e que obteve a anuência do Ministério Público junto ao TCU (peça 77) :
"INTRODUÇÃO
1.	Trata-se de pedido de reexame (peças 41 a 48) interposto por Andrea Letícia Pereira de Souza Von Sydon, ex-servidora do Tribunal Regional do Trabalho da 1ª Região/RJ, contra o Acórdão 4093/2021-TCU-Primeira Câmara (peça 12) , que teve como relator o Excelentíssimo Senhor Ministro Walton Alencar Rodrigues.
1.1.	A deliberação recorrida apresenta o seguinte teor:
VISTOS, relatados e discutidos estes autos em que se examina os atos de concessão de aposentadoria de Katia da Silveira Pereira, de Andrea Letícia P. de Souza Von Sydon, de Eliza Christina Rocha Venâncio de Mello, de Paulo Roberto Oliveira e de Gloria Helena Ivany Pimenta Guedes, ex-servidores do Tribunal Regional do Trabalho da 1ª Região/RJ.
ACORDAM os Ministros do Tribunal de Contas da União, reunidos em sessão da Primeira Câmara, ante as razões expostas pelo Relator, em:
9.1. considerar ilegais os atos de concessão de aposentadoria a Katia da Silveira Pereira, Andrea Letícia P. de Souza Von Sydon, Eliza Christina Rocha Venâncio de Mello, Paulo Roberto Oliveira e Gloria Helena Ivany Pimenta Guedes e negar seus registros;
9.2. dispensar o ressarcimento das quantias indevidamente recebidas de boa-fé, consoante o disposto no Enunciado 106 da Súmula da Jurisprudência do TCU;	
9.3. determinar, com fundamento no art. 4º, inciso I, da Resolução TCU 315/2020, ao Tribunal Regional do Trabalho da 1ª Região/RJ que: 
9.3.1. promova, no prazo de 30 (trinta) dias, o destaque das parcelas de quintos/décimos incorporadas com amparo em funções comissionadas exercidas entre 8/4/1998 a 4/9/2001 e transforme-as em 'Parcela Compensatória' a ser absorvida por quaisquer reajustes futuros, consoante decidido pelo STF no RE 638.115/CE;
9.3.2. emita novos atos de aposentadoria e submeta-os a registro deste Tribunal no prazo de 30 (trinta) dias, após corrigida as falhas que ensejaram na ilegalidade dos atos; 
9.3.3. comunique os interessados do teor desta decisão, no prazo de 30 (trinta) dias, alertando-os de que o efeito suspensivo proveniente da interposição de eventuais recursos não os exime da devolução dos valores percebidos indevidamente após a respectiva notificação, caso os recursos não sejam providos; 
9.3.4. no prazo de 30 (trinta) dias, contados da ciência da decisão, envie a este Tribunal documentos comprobatórios de que os interessados estão cientes do julgamento deste Tribunal.
 (destacamos e sublinhamos) 
HISTÓRICO 
2.	Os atos de aposentadoria constantes do presente processo foram julgados ilegais, por não constar dos autos informação de que a incorporação de parcela de quintos/décimos, referente ao exercício de função de confiança posterior ao advento da Lei 9.624/1998, decorria de decisão judicial transitada em julgado e, por isso, devia o órgão de origem providenciar sua conversão em 'Parcela Compensatória', observada a modulação estabelecida pelo STF no âmbito do RE 638.115/CE.
ADMISSIBILIDADE
3.	Reitera-se o exame de admissibilidade realizado pelo Sar/Serur (peças 49 e 50) , que opinou pelo conhecimento do recurso, nos termos do artigo 48 da Lei 8.443/1992, c/c os artigos 285 e 286, parágrafo único, do RI/TCU, suspendendo-se os efeitos dos subitens 9.1, 9.3, 9.3.1 e 9.3.2 do Acórdão 4093/2021-TCU-Primeira Câmara, em relação à recorrente. O Excelentíssimo Senhor Ministro Jorge Oliveira, mediante despacho de peça 52, concordou com esta unidade técnica. 
EXAME DE MÉRITO
4.	Delimitação
4.1.	Constitui objeto do presente recurso definir se:
é o caso de transformar os quintos relativos ao período de 8/4/1998 a 4/9/2001 em 'Parcela Compensatória' a ser absorvida por quaisquer reajustes futuros, conforme modulação de efeitos prevista no RE 638.115/CE;
houve afronta ao RE 638.115/CE pelo acórdão recorrido ao considerar ilegal o ato de aposentadoria que contempla o pagamento de quintos incorporados após 8/4/1998.
5.	Da transformação dos quintos em 'Parcela Compensatória'
5.1.	Defende a recorrente a manutenção do pagamento de quintos, decorrentes do exercício de função de confiança após o advento da Lei 9.624/1998, com base nos seguintes argumentos.
5.2.	O registro do ato de aposentadoria foi alvo de impugnação pela então Secretaria de Fiscalização de Pessoal, em instrução adotada pelo relator, ante a ilegalidade da concessão, por decisão administrativa, da vantagem de quintos pelo exercício de funções comissionadas depois de 4/9/2001, com determinação ao órgão de origem para emitir novo ato com ajuste da parcela de quintos ao decidido pelo STF, no RE 638.115/CE.
5.3.	No entanto, a incorporação de parcela de quintos/décimos, referentes ao período de 8/4/1998 a 4/9/2001, encontra amparo na decisão judicial transitada em julgado, proferida no Processo 2004.3400.048565-0/DF (Justiça Federal de Primeiro Grau - Seção Judiciária do Distrito Federal) , movido pela Associação Nacional dos Servidores da Justiça do Trabalho (Anajustra) , em favor de todos os associados, inclusa a recorrente (peças 44 e 45, p. 2) . 
5.4.	Assim, assevera que o julgamento pela ilegalidade partiu de premissa equivocada, o que ocasionou a aplicação inadequada da modulação de efeitos do RE 638.115/CE.
Análise:
5.5.	Convém, de pronto, transcrever excerto do voto condutor do acórdão recorrido que trata da irregularidade em relação aos quintos:
Sendo assim, com ressalvas da minha posição pessoal, considerando a informação da Sefip de que os quintos foram concedidos aos ex-servidores mediante decisão administrativa, anuo à proposta da unidade, no sentido de que seja determinado ao Tribunal Regional do Trabalho da 1ª Região/RJ que promova, nas folhas de pagamento dos ex-servidores, o destaque dos valores correspondentes a quintos e décimos incorporados com amparo em funções comissionadas exercidas entre 8/4/1998 a 4/9/2001, transformando-os em 'Parcela Compensatória' a ser absorvida por quaisquer reajustes futuros, consoante decidido pelo STF no aludido RE 638.115/CE.
 (destaques acrescidos) 
5.6	Tal entendimento decorreu da carência de informações acerca da concessão de quintos à recorrente.
5.7	Ocorre que, no presente pedido de reexame, houve a apresentação de cópia do Processo 2004.3400.048565-0/DF (Justiça Federal de Primeiro Grau - Seção Judiciária do Distrito Federal) , movido pela Associação Nacional dos Servidores da Justiça do Trabalho (Anajustra) , em favor de todos os associados, entre eles a recorrente (peças 42 a 48) , cuja decisão judicial já transitada em julgado assegurou o direito à incorporação dos quintos em comento.
5.8.	Tendo sido comprovado que a vantagem percebida pela ex-servidora está amparada por decisão judicial transitada em julgado, entende-se que deve ser tornada sem efeito, em relação à recorrente, a determinação contida no item 9.3.1 do acórdão recorrido, ante a necessidade de observância da modulação de efeitos quanto à manutenção da parcela de quintos incorporados entre 8/4/1998 e 4/9/2001 imune a absorção por reajustes futuros, ficando, assim, afastada a necessidade de emissão de novo ato com ajuste da parcela de quintos ao decidido no RE 638.115/CE.
5.9.	Dessa forma, opina-se pelo acolhimento das alegações apresentadas.
6.	Da possível afronta ao RE 638.115/CE pelo acórdão recorrido ao considerar ilegal o pagamento de quintos/décimos incorporadas após 8/4/1998
6.1.	Aduz-se ausência de ilegalidade no ato de concessão de aposentadoria, com base nos seguintes argumentos.
6.2.	O julgamento proferido pela Corte de Contas teria partido de premissa equivocada, ocasionando a aplicação inadequada da modulação de efeitos do RE 638.115/CE, impondo-se, portanto, o reexame do caso a fim de que o ato de aposentação da recorrente seja considerado legal, por estar em perfeita consonância com o decidido no RE 638.115/CE.
Análise
6.3.	Cumpre ressaltar que a comprovação do trânsito em julgado, por si só, não possui o condão de alterar o julgamento pela ilegalidade do ato de aposentadoria pela Corte de Contas, pois que o STF deixou assente que a incorporação de quintos, no período de 8/4/1998 até 4/9/2001, ofende o princípio da legalidade, nos termos da tese firmada em sede de repercussão geral, Tema 395. 
6.4.	Convém mencionar que o TCU tem posicionamento do Plenário de como os órgãos jurisdicionados devem proceder em relação às parcelas de quintos/décimos de funções comissionadas exercidas entre 8/4/1998 a 4/9/2001, conforme o Acórdão 1255/2020-TCU-Plenário (Relator Ministro-Substituto Marcos Bemquerer Costa) a seguir transcrito no que é pertinente:
9.2. com a finalidade de orientar o tratamento do tema relacionado ao pagamento da rubrica de 'opção' do art. 2º da Lei 8.911/1994 e à incorporação de 'quintos', dar ciência ao Senado Federal de que:
 (...) 
9.2.2. deve-se verificar a origem do pagamento de 'quintos', se advindos de decisão judicial transitada em julgado ou não ou ainda de decisão administrativa e, na hipótese em que não houver decisão judicial passada em julgado ou quando se tratar de decisão administrativa, a vantagem de 'quintos' incorporada com fulcro em funções comissionadas exercidas entre 8/4/1998 a 4/9/2001 deve ser destacada e transformada em 'parcela compensatória' a ser absorvida por reajustes futuros concedidos nos proventos, na linha da solução definitiva da controvérsia conferida à matéria pela Suprema Corte, por meio do RE 638.115/CE, e consoante o Acórdão 442/2020-TCU-Segunda Câmara (Relator Ministro Substituto Marcos Bemquerer Costa) .
6.5.	Assim, mesmo nas situações em que as parcelas de quintos/décimos foram incorporadas após 8/4/1998, com base em decisão judicial transitada em julgado, o ato concessório de aposentadoria é ilegal e não é registrado. O provimento judicial somente impede a suspensão dos pagamentos das parcelas indevidas. Acerca da questão, cabe trazer à baila excerto do voto condutor do Acórdão 3842/2020-TCU-Primeira Câmara (Relator Ministro Walton Alencar Rodrigues) :
A esta altura, todavia, nova decisão do STF, proferida em embargos de declaração com efeitos infringentes, opostos no âmbito do mesmo RE 638.115/CE, alterou o entendimento até então tranquilamente adotado. Em 18/12/2019, o Plenário do STF modulou os efeitos da decisão para, no que interessa a estes autos, acolher parcialmente os embargos de declaração, com efeitos infringentes, e 'reconhecer indevida a cessação imediata do pagamento dos quintos quando fundado em decisão judicial transitada em julgado'.
A decisão divulgada no sítio eletrônico do STF não afasta a ilegitimidade do pagamento dos quintos nas condições anteriormente descritas, mas modula efeitos para os que os recebem por força de decisão judicial, transitada ou não em julgado, e de decisão administrativa.
Feita tal distinção e devidamente caracterizada inadequação do benefício aos dispositivos legais aplicáveis à matéria, é certo que o recente julgado do STF não pode compelir esta Casa, cuja competência de apreciar a legalidade de atos de pessoal foi atribuída pela própria Constituição Federal (art. 71, inciso III) , a contrariar suas convicções, a jurisprudência consolidada dos tribunais superiores e os fatos consignados nos autos, para registrar ato de pessoal manifestamente irregular, salvo na esporádica hipótese de trânsito em julgado de processo em que o TCU foi parte e que teve por finalidade específica o respectivo registro (vide MS 23.665/DF e MS 22.009/MG) , que não é o caso destes autos.
Todavia, sem transgredir frontalmente o provimento jurisdicional, não há como a Universidade Federal de Santa Maria promover a cessação dos pagamentos, apesar do desequilíbrio que causam ao sistema previdenciário.
Em circunstâncias análogas, este Tribunal tem considerado ilegais e negado registro aos atos de aposentadoria que contêm parcelas conferidas pelo Judiciário em contrariedade com o entendimento do TCU, sem, contudo, determinar a suspensão do pagamento nem informar sobre a possibilidade de edição de novo ato eivado das irregularidades. Nesse sentido, cito, entre outros, os Acórdãos 1.910/2004 e 11.079/2019, da 1ª Câmara, 5.797/2014, da 2ª Câmara, e 1.857/2003, do Plenário.
O julgamento pela ilegalidade sem suspensão do pagamento consolidou-se no TCU na esteira de um sem-número de decisões do STF, entre as quais as proferidas no âmbito dos Mandados de Segurança 23.758, 24.529, 24.569, 24.939, 25.460, 26.086, 26.088, 26.132, 26.156, 26.186, 26.228, 26.271, 26.387, 26.408, 26.443, 27.374, 27.551, 27.575, 27.649, 27.732, 23.665 e 33528. Do último, transcrevo o trecho a seguir:
'E que o fundamento em que se apoia a pretensão mandamental ora em exame tem o beneplácito da jurisprudência do Supremo Tribunal Federal, que, em sucessivos precedentes, tem reconhecido, quer em decisões monocráticas, quer em julgamentos colegiados, ser integralmente oponível ao E. Tribunal de Contas da União a autoridade da coisa julgada, cuja eficácia subordinante, desse modo, não poderá ser transgredida por qualquer órgão estatal, inclusive pela própria Corte de Contas.
	(...) 
Vê-se, pois, que o E. Tribunal de Contas da União não dispõe, constitucionalmente, de poder para rever decisão judicial transitada em julgado (RTJ 193/556-557, Rel. Min. CARLOS VELLOSO) nem para determinar a suspensão de benefícios garantidos por sentença impregnada da autoridade da coisa julgada (AI 471.430-AgR/DF, Rel. Min. EROS GRAU) , ainda que o direito reconhecido pelo Poder Judiciário não tenha o beneplácito da jurisprudência prevalecente no âmbito do Supremo Tribunal Federal, pois a 'res judicata', em matéria civil, só pode ser legitimamente desconstituída mediante ação rescisória:'
Ao deixar de determinar a suspensão do pagamento, o TCU evita que o jurisdicionado seja forçado a escolher entre obedecer à sua ordem, sujeitando-se a detenção, multa e prisão em flagrante por descumprimento de decisão judicial, e ignorá-la, sujeitando-se à multa do art. 58 da Lei 8.443/1992.
Ante o exposto, julgo ilegais os atos de concessão inicial e de alteração de aposentadoria de Nelcindo Nascimento Terra, nego-lhes registro e VOTO no sentido de que o Tribunal adote a deliberação que ora submeto à apreciação deste Colegiado.
6.6.	Diante disso, opina-se pela rejeição das alegações da recorrente.
CONCLUSÃO
7.	Da análise de mérito, conclui-se que:
não é o caso de transformar os quintos relativos ao período de 8/4/1998 a 4/9/2001 em 'Parcela Compensatória' a ser absorvida por quaisquer reajustes futuros, ante a comprovação de que a aposentada é beneficiária de decisão judicial transitada em julgado, que ampara a continuidade dos pagamentos, conforme modulação de efeitos fixada pelo STF no RE 638.115/CE; 
não houve afronta ao RE 638.115/CE pelo acórdão recorrido ao considerar ilegal o ato de aposentadoria que contempla o pagamento de quintos incorporados após 8/4/1998.
7.1.	Por conseguinte, deve-se dar provimento parcial ao presente recurso, para tornar sem efeito, em relação à recorrente, a determinação contida no subitem 9.3.1 do acórdão recorrido, ante a necessidade de observância da modulação de efeitos quanto à manutenção da parcela de quintos incorporados entre 8/4/1998 e 4/9/2001 imune a absorção por reajustes futuros, ficando, assim, afastada a necessidade de emissão de novo ato com ajuste da parcela de quintos ao decidido no RE 638.115/CE (subitem 9.3.2) .
8.	PEDIDO DE INGRESSO NOS AUTOS COMO INTERESSADO
8.1.	A Associação Nacional dos Servidores da Justiça do Trabalho e da Justiça Federal (Anajustra Federal) solicita ingresso nos autos do TC Processo 035.248/2020-3, com pedido de reexame com suspensão dos efeitos do Acórdão 1640/2021-TCU-Segunda Câmara (peça 61) . Na sequência, passa a defender a regularidade da incorporação de quintos pela ex-servidora Andrea Letícia Pereira de Souza Von Sydon, cujo ato de aposentadoria integra o presente processo (TC Processo 027.068/2020-0)  e foi julgado ilegal pelo Acórdão 4093/2021-TCU-Primeira Câmara.
8.2.	Pelos fundamentos e documentos juntados às peças 56 a 70, requer a entidade o reexame do Acórdão 4093/2021-TCU-Primeira Câmara para aplicar a decisão do STF, reconhecendo a legalidade do ato que incorporou a parcela de quintos, referente ao período de 8/4/1998 a 4/9/2001, em cumprimento à decisão judicial transitada em  julgado, bem como reconsiderar a decisão impositiva contida nos subitens 9.1, 9.3.1 e 9.3.2 para determinar o registro do ato de aposentadoria de Andrea Letícia Pereira de Souza Von Sydon.
Análise
8.3.	 Verifica-se que os principais argumentos formulados pela Anajustra Federal já foram apresentados no pedido de reexame interposto pela própria servidora (peças 41 a 48) , cuja conclusão da análise foi no sentido do provimento parcial, para manter o pagamento dos quintos amparado por decisão judicial transitada em julgado.
8.4.	Assim, entende-se que deve ser indeferido o pedido da Anajustra Federal de ingresso nos presentes autos como interessado.
PROPOSTA DE ENCAMINHAMENTO
9.	Ante o exposto, submetem-se os autos à consideração superior, propondo-se, com fundamento no art. 48 da Lei 8.443/1992:
conhecer do recurso e, no mérito, dar-lhe provimento parcial, tornando sem efeito os subitens 9.3.1 e 9.3.2 do acórdão recorrido, em relação à ex-servidora Andrea Letícia Pereira de Souza Von Sydon;
indeferir o pedido da Associação Nacional dos Servidores da Justiça do Trabalho e da Justiça Federal de ingresso nos presentes autos como interessado;
informar à recorrente e demais interessados do acórdão a ser proferido, destacando que o relatório e o voto que o fundamentam podem ser acessados por meio do endereço eletrônico www.tcu.gov.br/acordaos." 
	É o relatório.

Marlúcio Lustosa Bonfim (16.619/OAB-DF) e outros, representando Andrea Letícia Pereira de Souza Von Sydon.

Procuradora-Geral Cristina Machado da Costa e Silva

PEDIDO DE REEXAME. APOSENTADORIA. INCORPORAÇÃO INDEVIDA DE QUINTOS APÓS A EDIÇÃO DA LEI 9.624/1998. ILEGALIDADE. CONHECIMENTO DO PEDIDO DE REEXAME. DECISÃO JUDICIAL TRANSITADA EM JULGADO. ARGUMENTOS SUFICIENTES PARA ALTERAR A DECISÃO RECORRIDA EM RELAÇÃO À RECORRENTE. PROVIMENTO PARCIAL.

APOSENTADORIA (APOS)

Secretaria de Recursos (Serur)

Atendidos os requisitos de admissibilidade, o pedido de reexame interposto por Andrea Letícia Pereira de Souza Von Sydon, ex-servidora do Tribunal Regional do Trabalho da 1ª Região, contra o Acórdão 4093/2021-TCU-Primeira Câmara, relator o Ministro Walton Alencar Rodrigues, pode ser conhecido pelo Tribunal.
Por meio do referido acórdão o ato de aposentadoria da ora recorrente e de outros servidores foi considerado ilegal e foi determinado ao órgão que promovesse o destaque das parcelas de quintos/décimos incorporadas com amparo em funções exercidas entre 8/4/1998 e 4/9/2001 e as transformasse em parcela compensatória, a ser absorvida por reajustes futuros, conforme decidido pelo STF no RE 638.115/CE, tendo em vista as informações então disponíveis de que os quintos teriam sido concedidos com base em decisão administrativa.
No entanto, como agora comprova a recorrente, a parcela de quintos em questão está amparada por decisão judicial transitada em julgado (peças 42 a 48) , não sendo o caso de transformar os quintos relativos ao período de 8/4/1998 a 4/9/2001 em "parcela compensatória" a ser absorvida por reajustes futuros. Nesse sentido, deve ser tornado sem efeito, em relação à recorrente, os itens 9.3.1 e 9.3.2 do acórdão recorrido. 
Por outro lado, não há reparos a fazer em relação ao julgamento pela ilegalidade do ato. O próprio STF deixou claro que a incorporação de quintos no período mencionado ofende o princípio da legalidade e a jurisprudência pacífica deste Tribunal se consolidou no sentido de considerar ilegal a concessão, negando o respectivo registro, fazendo-se as determinações cabíveis em cada situação, de acordo com a forma de incorporação dos quintos.
Por fim, em relação à peça 61, trazida aos autos pela Associação Nacional dos Servidores da Justiça do Trabalho e da Justiça Federal - Anajustra Federal, verifico que a entidade solicita ingresso como interessada em outro processo (TC Processo 035.248/2020-3) , o que deverá ser decidido naqueles autos. Não obstante, a associação requer, no mesmo documento, o ingresso no presente processo, visando ao reexame do Acórdão 4093/2021-TCU-Primeira Câmara, apresentando, para tanto, argumentos semelhantes aos empregados pela servidora e já analisados e parcialmente acolhidos neste voto. Ante a intempestividade do documento e a ausência de fatos novos, indefiro o ingresso da Anajustra Nacional como interessada neste processo.
Desse modo, entendo, em consonância com as propostas uniformes da unidade técnica e do MPTCU, que deve ser dado provimento parcial ao presente recurso, tornando sem efeito os itens 9.3.1 e 9.3.2 do acórdão recorrido em relação à ex-servidora Andrea Von Sydon.
Ante o exposto, VOTO no sentido de que o Tribunal adote a minuta de acórdão que ora submeto à deliberação deste Colegiado.
TCU, Sala das Sessões, em 24 de agosto de 2021.
JORGE OLIVEIRA 
Relator